臺灣臺南地方法院民事判決
110年度訴字第1158號
原      告  謝峻傑  

            謝峻豪  
上  一  人
法定代理人  郭秋萍  
上二人共同
訴訟代理人  蔡文斌律師
            林亭宇律師
            林冠廷律師
            許依涵律師
被      告  謝鄭瑟琴
            謝瑞隆  

            謝瑞乾  
上三人共同
訴訟代理人  裘佩恩律師
            蘇泓達律師
            莊佳蓉律師
被      告  謝瑞明  
            謝文田  
上列當事人間請求分割共有物事件，經本院於民國111年11月30
日言詞辯論終結，判決如下：
    主    文
原告與被告謝鄭瑟琴、謝瑞隆、謝瑞乾、謝瑞明共有坐落臺南市
○○區○○段○○○地號土地，及其上同段三０建號建物，其中東橋段一
０三地號土地部分分歸原告謝峻豪取得，另東橋段三０建號建物部
分分歸原告謝峻傑取得。
原告謝峻傑與被告謝瑞隆、謝瑞乾、謝瑞明共有坐落臺南市○○
區○○段○○地號土地，及其上同段六建號建物，分歸被告謝瑞隆、
謝瑞乾共同取得，並按應有部分各二分之一比例保持共有。
原告謝峻傑與被告謝瑞隆、謝瑞明、謝文田共有坐落臺南市○○
區○○段○○○○○○○地號土地，分歸被告謝文田、謝瑞隆共同取得，
並按應有部分各二分之一比例保持共有。
原告、被告謝瑞隆、謝瑞乾應依附表二所示金額補償受補償人。
訴訟費用由兩造依附表三訴訟費用負擔比例欄所示之比例負擔。
    事實及理由
一、原告主張：
  ㈠坐落臺南市○○區○○段000地號土地及其上同段30建號建物（下
    稱東橋段房地）；同區亞太段53地號土地及其上同段
　　6建號建物（下稱亞太段房地）；同區埔園段227、228地號
    土地（下稱埔園段土地），分別為兩造所共有，各房地之應
　　有部分比例如附表一所示。其中東橋段土地為乙種工業區，
　　亞太段土地為甲種工業區，埔園段227土地部分為道路用地
　　，部分為廣場，埔園段228土地為商業區。本件並無不能分
    割之情事，亦未定有不可分割之約定，惟無法達成分割之協
　　議，爰依民法第823條、第824條規定，請求裁判分割。
  ㈡兩造係因繼承謝文得遺產緣故而共有本件不動產，然謝文得
　　死亡前業已進行其財產分配，將訴外財產之臺南市○○區○
　　○街00號房地（下稱埔東街房地）分歸被告謝瑞隆取得，臺
　　南市○○區○○路○巷00號房地（下稱中正路一巷16號房地
　　）分歸謝瑞乾取得，臺南市○○區○○路○巷00號房地（下
　　稱中正路一巷18號房地）分歸謝瑞明取得，本事件之東橋段
　　房地則分歸原告父親謝瑞忠取得。惟當時因稅費等問題，尚
　　未及辦理過戶，謝文得即驟然辭世，致東橋段房地成為遺產
　　而為兩造依現在比例所共有。東橋段房地一直以來均為原告
　　一家所使用，且有原告父母共同設立之建億工業有限公司（
　　下稱建億公司）坐落其上，房屋一樓不僅是建億公司設立登
　　記地址，亦為實際營業地。東橋段房地為原告二人自小居住
　　之處，且為目前原告設籍所在，故希望東橋段房地能分配由
　　原告取得，原告願找補價金予其他共有人。又亞太段建物為
　　銪鎰企業股份有限公司（下稱銪鎰公司）之廠房，銪鎰公司
　　經營者為謝瑞隆、謝瑞乾，故原告同意將亞太段房地分歸由
　　謝瑞隆、謝瑞乾共同取得，原告再受找補。至於埔園段227
　　、228土地原告並未使用，謝文田既主張其僅欲維持原應有
    部分比例即可，同意埔園段土地分由謝文田、謝瑞隆共同取
　　得，並按應有部分比例各2分之1保持共有，原告再受找補。
  ㈢並聲明：如主文第1-4項所示。
二、被告方面：
  ㈠謝鄭瑟琴、謝瑞隆、謝瑞乾、謝瑞明就原告對亞太段房地及
    埔園段土地之分割方式沒有意見，惟稱：東橋段房地部分，
　　因是兩造家族的起家厝，被告仍有感情，希望能分給被告，
　　兩造目前既均表示有意願取得東橋段房地，如此最公平的分
    割方法應為變價分割，交由市場決定，讓出價高者得之，也
　　能讓其他共有人取得較高的變價價金；另外，謝鄭瑟琴、謝
　　瑞隆、謝瑞乾目前還有機器放在裡面，原告都不讓其等進去
　　使用。又埔東街87號房地分給謝瑞隆，中正路一巷16號房地
　　分給謝瑞乾，目前登記的所有權人謝家賢是謝瑞乾之子，中
　　正路一巷18號房地登記在謝瑞明名下固然無誤，但東橋段房
　　地是由銪鎰公司出錢購地興建，銪鎰公司的前身是建興五金
    加工廠，負責人是謝瑞隆，東橋段房屋裡面的機械是屬於銪
    鎰公司的，後方的機械才是原告的。東橋段房地未於謝文得
    生前辦畢過戶，並非原告所稱因稅賦緣故所致，而係當初謝
    文得至東橋段房地時，遭謝瑞忠多次要將其趕走，不讓謝文
    得進入，所以謝文得才不辦理過戶手續，並數次提到不要將
    東橋段房地過戶給謝瑞忠等語。
  ㈡謝文田則以：同意埔園段土地由其與謝瑞隆共同取得，並按
    應有部分各2分之1比例保持共有等語。
三、得心證之理由：
  ㈠按各共有人，除法令另有規定，或因物之使用目的不能分割
　　，或契約訂有不分割之期限者外，得隨時請求分割共有物；
　　共有物之分割，依共有人協議之方法行之；分割之方法不能
　　協議決定，或於協議決定後因消滅時效完成經共有人拒絕履
　　行者，法院得因任何共有人之請求，命為以原物分配於各共
　　有人，但各共有人均受原物之分配顯有困難者，得將原物分
　　配於部分共有人，又原物分配顯有困難時，得變賣共有物，
　　以價金分配於各共有人；或以原物之一部分分配於各共有人
　　，他部分變賣，以價金分配於各共有人；以原物為分配時，
　　如共有人中有未受分配，或不能按其應有部分受分配者，得
　　以金錢補償之；以原物為分配時，因共有人之利益或其他必
　　要情形，得就共有物之一部分仍維持共有，民法第823條第1
　　項、第824條第1至4項分別定有明文。查東橋段房地、亞太
    段房地、埔園段土地為兩造各依附表一所示之應有部分比例
　　分別共有，有土地登記謄本可稽（本院卷第219-230頁）。
    兩造既未定有不為分割之特約，亦無因物之使用目的不能分
　　割之情事，原告起訴請求裁判分割東橋段房地、亞太段房地
　　、埔園段土地，於法自屬有據，應予准許。
  ㈡有關東橋段房地、亞太段房地、埔園段土地之使用情形，業
　　經本院會同兩造及地政機關測量人員至現場勘驗無訛，製有
　　110年10月4日勘驗筆錄、現場照片及臺南市永康地政事務所
　　110年12月2日所測量字第1100111901號函所檢附之土地複丈
　　成果圖附卷可參（本院卷第119-139頁、第163-169頁），東
　　橋段房地、亞太段房地、埔園段土地之使用現況大致如下，
　　應可認定：
　　⒈東橋段103土地北臨自強路，其上坐落門牌號碼臺南市○○區
      ○○路00號之三樓保存登記建物（即同段30建號），
　　　該建物北側及東側有增建鐵皮廠房，又於該鐵皮廠房内增
　　　設廚房隔間，並坐落於該建物之側；103土地南側則坐落
      門牌號碼永康區自強路36號之鐵皮廠房（公司名稱：璋華
　　　航太股份有限公司），並非原告所有，上開門牌號碼36、
　　　38號之建物，進出須從同一大門（電動鐵柵門）出入。據
　　　原告謝峻傑稱該38號建物為其與配偶、小孩、謝峻豪及母
　　　親郭秋萍共同居住使用，其出生起就居住在該址，該38號
　　　建物1樓為建億公司的辦公室，北側及東側增建鐵皮為建
      億公司之廠房，該公司法定代理人為郭秋萍，而2、3樓為
　　　原告住家使用。
　　⒉亞太段53土地西臨中正路354巷巷道，該巷道為無尾巷，其
      上坐落門牌號碼臺南市○○區○○路00○0號（即同段6
　　　建號）之鐵皮石棉瓦廠房，並懸掛銪鎰公司招牌。據謝瑞
　　　隆稱其為該公司廠房經營者，該處僅單純做為廠房使用，
　　　並非住家。
　　⒊埔園段土地東臨埔東街，228土地上部分種植果樹、部分為
      鐵皮車庫及部分石棉瓦屋、水泥道路。據地政人員稱227
      土地為計畫道路用地。另被告等人稱其上果樹為先人所種
      ，而該鐵皮車庫是謝文田所興建使用，係作為停車用。
　㈢又法院定共有物分割之方法，固可由法院自由裁量，惟仍應
　　斟酌共有人之意願、利害關係及分得部分所得利用之價值，
　　定一適當公平之方法以為分割；即除公平原則外，亦應依共
　　有物之性質，斟酌其分割後之經濟效用，而為適當之分配（
　　最高法院89年度台上字第724號、81年度台上字第16號判決
    意旨參照）。經查：
　　⒈亞太段房地、埔園段土地部分：
　　　原告請求就亞太段房地部分，分歸由謝瑞隆、謝瑞乾共同
　　　取得，並分別按應有部分比例1/2、1/2保持共有；就埔園
　　　段土地部分，分歸由謝文田、謝瑞隆共同取得，亦分別按
　　　應有部分比例1/2、1/2保持共有。被告對此一分割方法均
　　　表示同意，因此，本院審酌各共有人之意願、利害關係、
　　　共有物之性質，分割後之經濟效用及公共利益等，認就亞
　　　太段房地及埔園段土地部分，依前揭方案為分割，應為適
　　　當之分割方法。
    ⒉東橋段房地部分：
　　　⑴原告主張東橋段房地應由謝峻豪取得土地部分，謝峻傑
　　　　取得建物部分，被告則主張應以變價分割始為較妥適之
        分割方法。
　　　⑵本院審酌原告二人均設籍於東橋段30建物（即門牌號碼
　　　　臺南市○○區○○路00號建物），東橋段30建物之納稅
　　　　義務人為謝峻傑等情，有戶籍資料、房屋稅籍證明書可
　　　　稽（補字卷第25頁、本院卷第63頁），堪認東橋段房地
　　　　現確實由原告使用；又東橋段30建物1樓目前為建億公
        司設立登記地，並有辦公室及廠房，建億公司法定代理
        人為原告母親郭秋萍，東橋段103土地南臨之同段104土
        地及其上31、32建物為原告母親郭秋萍所有，將東橋段
        房地分歸原告取得亦可使土地發揮更大之效用。
　　　⑶至被告雖辯稱將東橋段房地為變價分割係一適當方法，
　　　　惟分割共有物原即以原物分割為原則，原物分割窒礙難
　　　　行時，始採取變價分割，而東橋段房地並無不能原物分
　　　　割之情形，是被告主張應將東橋段房地以變價分割方式
        為之，即要難採取；又謝鄭瑟琴、謝瑞隆、謝瑞乾另辯
　　　　稱目前其等尚有機器停放在東橋段房地內，原告皆未令
　　　　其等可以進入使用等語，惟此部分縱係屬實，亦應由兩
　　　　造自行協調使用或取回方式，尚不得以此遽認應將東橋
　　　　段房地以變價分割方式分割為適當。
　　　⑷因此，經審酌東橋段房地之前揭使用現況及其四鄰土地
　　　　情形，並考量該土地之經濟效用、分得土地之利用價值
        及全體共有人之公平利益等一切情狀，認將東橋段103
        土地分歸謝峻豪取得，東橋段30建物分歸謝峻傑取得，
        應屬適當之分割方法。
　㈣再按以原物為分配時，如共有人中有未受分配，或不能按其
　　應有部分受分配者，得以金錢補償之，民法第824條第3項亦
　　有規定。查東橋段房地、亞太段房地、埔園段土地依上開所
　　述方法分配後，謝鄭瑟琴、謝瑞隆、謝瑞乾、謝瑞明未取得
　　東橋段房地，謝峻傑、謝瑞明未取得亞太段房地、埔園段土
　　地，均未按原應有部分比例分配。因兩造無法就找補金額達
　　成合意，經本院囑請喬巴不動產估價師事務所就兩造間依上
    開方案分配後各自應找補之金額為鑑定，有估價報告書附卷
　　可憑。上述鑑定結果乃係喬巴不動產估價師事務所派員實地
　　調查鄰近地價，並由參與人員根據當地土地、建物利用情形
　　、里鄰環境、交通情況、公共設施、經濟發展及鄰近地區未
    來發展趨勢等因素，推定結果而來，應有其公正性，而可採
    取。是本件當事人間應補償及受補償之金額如附表二所示，
　　並判決如主文第4項所示。
四、綜上所述，東橋段房地、亞太段房地、埔園段土地依其使用
　　目的並非不能分割，共有人間亦無不為分割之約定，然迄未
　　能協議分割，從而，原告本於共有人之地位，起訴請求分割
　　東橋段房地、亞太段房地、埔園段土地，即屬有據。本院審
　　酌東橋段房地、亞太段房地、埔園段土地之使用現況及四鄰
　　土地情形，並考量東橋段房地、亞太段房地、埔園段土地之
　　經濟效用、分得土地之經濟效益、利用價值及全體共有人之
　　公平利益等一切情狀，認將東橋段103土地分歸謝峻豪取得
　　，東橋段30建號分歸謝峻傑取得；亞太段房地分歸謝瑞隆、
　　謝瑞乾共同取得，並分別按應有部分比例1/2、1/2保持共有
　　；埔園段土地分歸由謝文田、謝瑞隆共同取得，並分別按應
　　有部分比例1/2、1/2保持共有，併各共有人間相互找補，符
　　合土地分割之經濟效用及共有人全體之利益，核屬適當而公
　　允之分割方案，爰判決如主文所示。
五、按應有部分有抵押權或質權者，其權利不因共有物之分割而
　　受影響。但有下列情形之一者，其權利移存於抵押人或出質
　　人所分得之部分：一、權利人同意分割。二、權利人已參加
　　共有物分割訴訟。三、權利人經共有人告知訴訟而未參加，
　　民法第824條之1第2項定有明文。又關於抵押權移存於抵押
    人所分得部分，祇要符合民法第824條之1第2項但書各款規
    定，應屬法律規定之法定效果，無庸當事人為任何聲明，縱
　　有聲明，法院亦無庸於判決主文內諭知，僅於判決理由中說
　　明已足。謝峻傑於110年間將其對東橋段30建號、亞太段房
    地、埔園段土地之應有部分設定抵押權予訴外人郭秋萍，有
　　土地建物查詢資料可參（本院卷第221-230頁），而郭秋萍
    經告知訴訟後，曾到庭表示對本件訴訟及方案無意見（本院
　　卷第186頁），揆諸前揭規定，受訴訟告知人之抵押權自僅
    得轉載於原告所分得之部分，附此敘明。
六、末按因共有物分割、經界或其他性質上類似之事件涉訟，由
　　敗訴當事人負擔訴訟費用顯失公平者，法院得酌量情形，命
　　勝訴之當事人負擔其一部，民事訴訟法第80條之1定有明文
　　。東橋段房地、亞太段房地、埔園段土地分割方法係本院考
　　量全體共有人利益，認以原告提出之分割方案予以分割，應
　　屬可採，可見兩造均同受其利，若全由敗訴之當事人負擔訴
　　訟費用則顯失公平，爰依前揭規定，就訴訟費用命由兩造按
　　如附表三所示之比例負擔。
七、本件為判決基礎之事證已臻明確，兩造其餘之攻擊或防禦方
　　法及所用之證據，經本院斟酌後，認為均不足以影響本判決
　　之結果，爰不逐一論列，附此敘明。
八、訴訟費用負擔之依據：民事訴訟法第80條之1。
中　　華　　民　　國　　111 　年　　12　　月　　14　　日
                    民事第四庭  法  官  張家瑛
以上正本係照原本作成。
如不服本判決，應於判決送達後20日內向本院提出上訴狀。如委
任律師提起上訴者，應一併繳納上訴審裁判費。
中　　華　　民　　國　　111 　年　　12　　月　　14　　日
                                書記官  陳雅婷  

附表一：
土地部分：          共有人姓名 謝峻傑 謝峻豪 謝鄭瑟琴 謝瑞隆 謝瑞乾 謝瑞明 謝文田 編號 地號/面積（平方公尺） 權利範圍       1 臺南市○○區○○段000地號 635.80平方公尺  1/10 3/5 1/10 1/10 1/10  2 臺南市○○區○○段00地號 595.58平方公尺 1/10   4/10 4/10 1/10  3 臺南市○○區○○段000地號 15.40平方公尺 1/10   3/10  1/10 1/2 4 臺南市○○區○○段000地號 205.03平方公尺 1/10   3/10  1/10 1/2 


建物部分：       編   號  建   號  基  地  坐  落 建築式樣主要建築材料及房屋層數 建物面積（平方公尺）  權利範圍    建  物  門  牌  樓層面積合    計 附屬建物用    途  1 臺南市○○區○○段00○號 臺南市○○區○○段000地號 RC造、鐵骨造，3層 一層：322.04 二層：100.09 三層：100.09 總面積：522.22 陽台：23.04 屋頂突出物：12.03 謝峻傑1/10 謝鄭瑟琴3/5 謝瑞隆1/10 謝瑞乾1/10 謝瑞明1/10   臺南市○○區○○路00號     2 臺南市○○區○○段0○號 臺南市○○區○○段00地號 鐵造，1層 總面積：203.32 無 謝峻傑1/10 謝瑞隆4/10 謝瑞乾4/10 謝瑞明1/10   臺南市○○區○○路000巷00○0號     

附表二：
編號 應受補償人 應付補償人      謝峻豪 謝峻傑 謝瑞隆 謝瑞乾 1 謝鄭瑟琴 21,770,304 3,389,580 0 0 2 謝瑞隆 3,628,384 0 X 0 3 謝瑞乾 3,628,384 0 0 X 4 謝瑞明 3,628,384 564,930 3,509,421 1,518,257 5 謝峻傑 0 X 2,944,492 953,326 備註說明： 一、東橋段謝峻傑應付補償給謝瑞隆564,930元，然應受謝瑞隆補償亞太段1,518,257元、埔園段1,991,165元，計算後謝瑞隆應付補償給謝峻傑2,944,492元。 二、東橋段謝峻傑應付補償給謝瑞乾564,930元，然應受謝瑞乾補償亞太段1,518,256元，計算後謝瑞乾應付補償給謝峻傑953,326元。 三、謝瑞隆應付補償給謝瑞明亞太段1,518,256元，埔園段1,991,165元、計算後謝瑞隆應付補償給謝瑞明3,509,421元。      

附表三：
編號 共  有  人 訴訟費用負擔比例  1  謝峻傑 8.59% 2 謝峻豪 2.21% 3 謝鄭瑟琴 30.34% 4 謝瑞隆 23.71% 5 謝瑞乾 21.42% 6 謝瑞明 9.91% 7 謝文田 3.82%